臺灣苗栗地方法院民事簡易判決
110年度苗簡字第250號
原      告  張桂春

訴訟代理人  曾武雄
被      告  王文星

上列當事人間請求所有權移轉登記事件，本院於民國110 年8 月
10日言詞辯論終結，判決如下：
    主  文
被告應將苗栗縣○○鄉○○里○段○○○○段000000地號土地移轉登記予
原告。
訴訟費用由被告負擔。
　　事實及理由
壹、程序部分：
    被告經合法通知，未於言詞辯論期日到場，核無民事訴訟法
    第386 條各款所列情形，爰依原告聲請，由其一造辯論而為
    判決。
貳、實體方面：
一、原告主張：
　㈠先位部分：苗栗縣○○鄉○○里○段○○○○段○○○○段○000000地號土
    地及97-163地號土地（下稱系爭土地）原均為原告單獨所有
    ，而兩造於民國99年9月12日簽署不動產買賣契約書（下稱
    系爭契約），由被告向原告購買97-162地號土地，系爭契約
    特約事項第1、3條約定因被告購買97-162地號土地欲申請作
    農業資材室使用，然因土地面積不符規定，故另由原告無償
    提供系爭土地移轉登記予被告，供被告與97-162地號土地合
    併申請農業資材室之用，待被告申請程序完成後，須將系爭
    土地無償移轉返還原告。詎被告並未申請作農業資材室使用
    ，且於106年8月間將97-162地號土地出售予訴外人張文華，
    從而被告無償使用系爭土地已經過相當時期，可推定被告已
    使用完畢，爰依民法第470條第1項、系爭契約特約事項第3
    條請求被告返還系爭土地，又被告將97-162地號土地出售他
    人，又未申請農業資材室，阻止系爭土地返還條件之成就，
    依民法第101條第1項規定條件視為已成就，原告亦得依系爭
    契約特約事項第3條約定請求被告返還系爭土地等語。並先
    位聲明：被告應將系爭土地移轉登記予原告。
　㈡備位部分：原告自始無移轉登記系爭土地予被告之意，兩造
    係為規避申請農業資材室面積之法令，方通謀虛偽約定將系
    爭土地移轉登記予被告，該意思表示無效，爰依民法第767
    條第1項中段、第179條規定請求被告回復原狀等語。並備位
    聲明：被告應將系爭土地於99年10月25日以買賣為由所為之
    移轉登記予以塗銷。
二、被告未於言詞辯論期日到場，亦未提出準備書狀作何聲明或
    陳述。
三、本院之判斷：　　
　㈠按因條件成就而受不利益之當事人，如以不正當行為阻其條
    件之成就者，視為條件已成就，民法第101條第1項定有明文
    。經查：
　⒈97-162地號土地及系爭土地原均為原告單獨所有，而兩造於9
    9年9月12日簽署系爭契約，由被告（即甲方）以新臺幣（下
    同）60萬元向原告（即乙方）購買97-162地號土地，系爭契
    約特約事項第1 條約定「茲因甲方即買方承買…97-162地號
    土地一筆，面積579 平方公尺（即175 坪）。欲作農業資材
    室，因法令明訂申請農業資材室面積須達0.1 公頃以上，即
    1000平方公尺，且土地須相鄰才符合申請面積，因此甲、乙
    雙方協議由乙方無償提供…97-163地號土地（即系爭土地）
    一筆面積579 平方公尺（即175 坪）配合移轉登記至甲方名
    下協助申請資材室，但乙方土地（僅）配合協助甲方申請資
    材室，並禁止甲方將其建蔽率使用，亦嚴禁對本筆土地作有
    損乙方權益之所有行為。」，第3 條約定「甲方申請資材室
    所有程序完成後，土地須無償移轉歸還乙方。」；第4 條約
    定「乙方無償提供之土地，在移轉至甲方名下前，甲方必須
    開具一份金額88萬元整之商業本票一份…。並註明本票及所
    有文件限於本次買賣契約使用，不作其他用途使用。」，並
    據被告於同年9月12日簽發票號191251號、到期日為同年11
    月12日、受款人為原告、票面金額88萬元之本票乙紙予原告
    ，嗣後97-162地號土地及系爭土地即於99年10月25日以買賣
    為由移轉登記予被告，此有系爭契約、本票、苗栗縣頭份地
    政事務所110年4月28日函文及所檢附之97-162地號土地、系
    爭土地公務用謄本、地籍異動索引、土地登記申請書（本院
    卷第21至25頁、第35頁、第115至141頁）在卷可稽，足認兩
    造間就系爭土地確有無償使用借貸關係，並約定被告於申請
    農業資材室程序完成後，應返還系爭土地予原告。
　⒉然被告業於106 年8 月間與張文華簽署不動產買賣契約書，
    將97-162地號土地出售予張文華（本院卷第39至43頁不動產
    買賣契約書），並於同年月31日以買賣為由將97-162地號土
    地移轉登記予張文華（本院卷第117、125頁土地登記公務用
    謄本、地籍異動索引），且經本院函詢後，苗栗縣○○鄉○○○○
    ○○○○○000000地號土地及系爭土地申請農業資材室資料等語
    （本院卷第165頁該所110年6月8日函文），亦查無該等土地
    經建築套繪紀錄（本院卷第143至144頁苗栗縣政府110年4月
    29日函文），足認被告並未依兩造之約定申請農業資材室，
    且已將97-162地號土地出售予他人，該等不正當行為致使系
    爭契約特約事項第3條之返還系爭土地條件無法成就，依上
    所述，應視為條件已成就，故原告依系爭契約特約事項第3
    條規定請求被告移轉登記系爭土地，即屬有據，應予准許。
　⒊至原告另主張依民法第470條第1項規定應推定被告已使用系
    爭土地完畢，而得請求返還等語。然按借用人應於契約所定
    期限屆滿時，返還借用物；未定期限者，應於依借貸之目的
    使用完畢時返還之。但經過相當時期，可推定借用人已使用
    完畢者，貸與人亦得為返還之請求，同法第470條第1項定有
    明文，則依上所述，兩造既有約定被告應於申請農業資材室
    程序完成後返還系爭土地，且經查詢後，被告並未提出申請
    ，自無從依同項但書規定推定被告已使用系爭土地完畢，故
    原告另依民法第470條第1項規定請求被告返還系爭土地，即
    屬無據，應予駁回。
　㈡原告先位主張既經本院准許，則備位主張之審判條件未成就
    ，本院即無庸就備位主張及聲明為准駁，併此敘明。
四、本件雖係適用簡易程序所為被告敗訴之判決，然按命債務人
    為一定之意思表示之判決確定或其他與確定判決有同一效力
    之執行名義成立者，視為自其確定或成立時，債務人已為意
    思表示，強制執行法第130 條第1 項定有明文，亦即命債務
    人為一定意思表示之判決，須於判決確定時，始視為債務人
    已為意思表示，且無須經強制執行程序，是此類事件，性質
    上不適於強制執行，本院自無依職權宣告假執行之必要。
五、訴訟費用負擔之依據：民事訴訟法第78條。　　　
中　　華　　民　　國　　110 　年　　8 　　月　　11　　日
                  苗栗簡易庭  法　官　劉奕榔
以上正本係照原本作成。
如對本判決上訴，須於判決送達後20日內向本院提出上訴狀（須
附繕本）。如委任律師提起上訴者，應一併繳納上訴審裁判費。
                              書記官  江秋靜
中　　華　　民　　國　　110 　年　　8 　　月　　11　　日